臺灣高等法院民事判決
108年度上易字第1164號
上  訴  人  劉金城  
訴訟代理人  羅一順律師
複 代理 人  陳安安律師
            張益昌律師 
被 上訴 人  范進    
訴訟代理人  宋英華律師      
上列當事人間請求拆屋還地事件，上訴人對於中華民國108年7月
8日臺灣桃園地方法院108年度訴字第1235號第一審判決提起上訴
，本院於109年4月14日言詞辯論終結，判決如下：
    主      文
上訴駁回。
第二審訴訟費用由上訴人負擔。
    事實及理由
被上訴人於原審起訴及本院主張：伊為坐落桃園市○○區○○段○○○
  ○○段○000地號土地（下稱系爭土地）之所有權人；另坐落○○段
  000地號土地（下稱000號土地）上之同段000建號即門牌號碼
  桃園市○○區○○路000號建物（下稱系爭建物）為上訴人所有，
  系爭建物現係作為經營民泰生鮮超市之用，惟上訴人所有之系
  爭建物中，如原判決附圖（下稱附圖）紅色斜線所示之地上物
  （下稱系爭地上物）無權占用系爭土地之全部範圍，業已侵害
  伊所有權，爰依民法第767條第1項之規定，訴請上訴人將系爭
  地上物拆除，並將占用之系爭土地返還予伊。又上訴人無權占
  用系爭土地而受有相當於租金之利益，致伊受有損害，爰依民
  法第179條規定，請求上訴人自起訴前5年之日起，至返還系爭
  土地之日止，給付相當於租金之不當得利等語。並聲明：㈠上
  訴人應將系爭土地上之地上物拆除，並將占用之系爭土地騰空
  返還予被上訴人；㈡上訴人應給付被上訴人新臺幣（下同）4萬
  8,061元，及其中4萬2,665元自起訴狀繕本送達翌日起，其餘
  金額自民事變更訴之聲明狀繕本送達翌日起，均至清償日止，
  按週年利率5%計算之利息；並應自民國（下同）108年6月26日
  起至返還系爭土地之日止，按月給付被上訴人793元。 
上訴人則以：伊購買系爭建物時即為現況，系爭地上物並非伊事後增建而故意占用，縱認系爭地上物占用系爭土地，惟建築時間久遠，且係因界址位移，導致隔鄰房屋互占相鄰土地，是以，伊顯非於建築系爭建物時，因故意或重大過失越界建築，且被上訴人知伊越界而不即提出異議，依民法第796條第1項、第796條之1第1項之規定，自不得請求伊拆除系爭地上物。且被上訴人請求伊拆屋還地，所得利益甚少，影響伊權益甚大，違反民法第148條第1項之規定，顯係權利濫用，自不應准許等語，資為抗辯（上訴人於本院所提預備反訴，另經本院裁定駁回）。
原審就被上訴人之請求，判決被上訴人全部勝訴，上訴人不服
  ，提起上訴，上訴聲明：
　㈠原判決廢棄。
　㈡被上訴人在第一審之訴駁回。
  被上訴人答辯聲明：上訴駁回。
兩造所不爭執之事項：
㈠系爭土地為被上訴人所有；系爭土地之申報地價，自102年1月
  起為每平方公尺3,120元，自107年1月起為每平方公尺4,240元
  ，有土地登記謄本、地價第一類謄本等可參（見原審壢簡字卷
  第6、22頁，訴字卷第31頁）。
㈡000號土地上之系爭建物為上訴人所有，系爭建物依建物登記謄
  本所示，主要用途為住家用，主要建材為加強磚造，層數2層
  ，一、二層面積均為72平方公尺，總面積144平方公尺，有建
  物登記謄本可參（見原審壢簡字卷第23頁）。
㈢上訴人所有系爭建物現係作為經營民泰生鮮超市；另作為民泰
  生鮮超市之地上物，其占用之土地範圍包括如附圖所示之系爭
  土地全部範圍、○○段000地號土地（下稱000號土地）全部範圍
  ，及○○段000-0地號土地（下稱000-0號土地）部分範圍等情，
  有原審勘驗筆錄、現場照片及桃園市楊梅地政事務所繪製之土
  地複丈成果圖可參（見原審壢簡卷第47、49-51、53頁）。
本件之爭點：㈠上訴人抗辯依民法第796條第1項、第796條之1第
  1項之規定，被上訴人不得請求拆除系爭地上物，是否有理由
  ？㈡被上訴人主張依民法第767條第1項之規定，請求上訴人拆
  除系爭地上物，並將占有之系爭土地返還被上訴人，是否有理
  由？被上訴人有無權利濫用之情事？㈢被上訴人依民法第179條
  之規定，請求上訴人就占有系爭土地，給付相當於租金之不當
  得利，是否有理由？茲分別析述如下： 
㈠上訴人抗辯被上訴人依民法第796條第1項、第796條之1第1項之
  規定，被上訴人不得請求拆除系爭地上物，為無理由：
⒈按土地所有人建築房屋非因故意或重大過失逾越地界者，鄰地
  所有人如知其越界而不即提出異議，不得請求移去或變更其房
  屋，但土地所有人對於鄰地因此所受之損害，應支付償金，民
  法第796條第1項定有明文。又所謂故意，包括明知並有意使其
  發生（直接故意）或預見其發生而其發生並不違背其本意（間
  接故意，最高法院104年度台上字第1789號判決要旨參照）。
  準此，土地所有人於建築房屋時，對於建築房屋逾越地界之事
  實，雖非其有意使其發生，但如其已預見所建築之房屋將發生
  逾越地界之結果，且此結果之發生並不違背其本意而繼續建築
  ，致發生房屋越界之結果時，應認該越界建築之結果，為土地
  所有人建築房屋之故意所致。經查：
⑴按建築工程完竣後，應由起造人會同承造人及監造人申請使用
  執照。直轄市、縣 (市)  (局) 主管建築機關應自接到申請之
  日起，十日內派員查驗完竣。其主要構造、室內隔間及建築物
  主要設備等與設計圖樣相符者，發給使用執照，並得核發謄本
  ；不相符者，一次通知其修改後，再報請查驗。但供公眾使用
  建築物之查驗期限，得展延為二十日。申請使用執照，應備具
  申請書，並檢附左列各件：一、原領之建造執照或雜項執照；
  二、建築物竣工平面圖及立面圖；建築物與核定工程圖樣完全
  相符者，免附竣工平面圖及立面圖。建築法第70條第1項、第7
  1條分別定有明文。是由上開規定可知，建築物申請發給使用
  執照，須經主管機關派員查驗主要構造、室內隔間及建築物主
  要設備等與設計圖樣相符時，主管機關始准予核發使用執照。
  故建築物於興建完成後，須與核定工程圖樣完全相符時，主管
  機關始准予核發使用執照一節，應堪認定。查系爭建物依建物
  登記謄本所示，係於70年12月27日建築完成，經核發新鄉建造
  (外)字第63號使用執照（下稱系爭使用執照），並於71年3月1
  5日辦妥第一次登記，其主要建材為加強磚造，層數2層，一、
  二層面積均為72平方公尺，總面積144平方公尺，有建物登記
  謄本可參（見原審壢簡字卷第23頁，本院卷第97頁）。是依上
  說明，堪認系爭建物於70年12月27日建築完成，迄主管機關核
  發系爭使用執照時，其主要建材、層數、面積等各項，應均與
  建物登記謄本所示之內容相符。
⑵系爭建物之現況，為3層樓建物，有兩造不爭執之照片可參（見
  本院卷第99頁）。另依桃園市政府稅務局房屋稅籍證明書所示
  ，系爭建物層數3層，一層為加強磚造、面積76.8平方公尺、
  二層為加強磚造、面積88.8平方公尺，三層為木石磚造（磚石
  造）、面積69平方公尺，騎樓為加強磚造、面積12平方公尺，
  總面積合計246平方公尺，有桃園市政府稅務局房屋稅籍證明
  書可參（見原審壢簡字卷第19頁）。是由系爭建物之現況觀之
  ，其為三層樓建物，與原核准興建二層樓建物及面積相較，均
  不相符而有所增加。衡諸常情，堪認674號土地所有人於主管
  機關核發系爭使用執照後，始將系爭建物予以擴建，並增建三
  層。
⑶000號土地未鄰道路，與道路之間尚隔有系爭土地及000-0號土
  地等情，有桃園市楊梅地政事務所繪製之土地複丈成果圖可參
  （見原審壢簡卷第53頁）。又系爭建物係經依法申請核准，而
  應按核定工程圖樣建築，已如前述，則系爭建物於興建之初，
  當已向地政機關申請鑑界而於確定地界後，始為按圖施工一節
  ，亦堪認定。故斯時000號土地所有人對該土地與系爭土地間
  之地界，應有所認識而無不知之理。因此，000號土地所有人
  在已明知其所有之土地未鄰道路之情況下，於主管機關核發系
  爭使用執照後，在其將系爭建物往道路方向擴建，且擴建面積
  非小而逾22.44平方公尺以上時，自應認識此一擴建將會發生
  占用鄰地即系爭土地之情形，是其顯已預見將系爭建物往道路
  方向擴建時，將發生逾越地界之結果，且因其須經由系爭土地
  對外通行，其對此越界結果之發生顯亦不違背其本意，其因此
  而繼續建築，因所發生系爭建物之基地除占有系爭土地外，尚
  占有000-0號土地之結果，自堪認系爭建物之越界建築結果，
  為000號土地所有人擴建系爭房建物之故意所致。
⑷雖上訴人抗辯：系爭建物完成於70年12月27日，距今已38年之
  久，因科技進步致測量精確度提升，事隔多年進行重測，難免
  有所誤差而導致系爭建物逾越地界云云。然查，系爭建物發生
  逾越地界之情事，係因000號土地所有人擴建系爭建物所致，
  業如前述，是上訴人抗辯係因重測導致逾越地界云云，顯不足
  採。參以系爭土地於91年11月6日完成地籍圖重測登記前，即
  已存在，此觀土地登記謄本之記載，系爭土地重測前為○○○段○
  ○○小段0-00地號等情自明（見原審壢簡字卷第22頁）。因此，
  系爭建物業已占有系爭土地之全部，則如上訴人前揭抗辯屬實
  ，豈非謂重測前之系爭土地面積應為0，益證上訴人抗辯為不
  可採。
⑸從而，系爭建物逾越地界致生系爭地上物占用系爭土地之結果
  ，既係因000號土地所有人擴建系爭建物之故意所致，依上說
  明，000號土地所有人自不得依民法第796條第1項之規定，主
  張系爭土地之所有人不得請求拆除系爭地上物，嗣上訴人自00
  0號土地所有人受讓系爭建物及000號土地，自亦不得抗辯被上
  訴人不得請求其拆除系爭地上物。
⒉次按土地所有人建築房屋逾越地界，鄰地所有人請求移去或變
  更時，法院得斟酌公共利益及當事人利益，免為全部或一部之
  移去或變更，但土地所有人故意逾越地界者，不適用之，民法
  第796條之1第1項定有明文。查本件承前所述，系爭建物逾越
  地界致生系爭地上物占用系爭土地之結果，既係因000號土地
  所有人擴建系爭建物之故意所致，則000號土地所有人依民法
  第796條之1第1項但書之規定，於系爭土地所有人請求拆除系
  爭地上物時，不得主張免為拆除。嗣上訴人自000號土地所有
  人受讓系爭建物及000號土地，自無從援引前揭規定抗辯被上
  訴人應免其拆除系爭地上物之餘地。
㈡被上訴人依民法第767條第1項之規定，請求上訴人拆除系爭地
  上物，並將占有之系爭土地返還被上訴人，非權利濫用，為有
  理由：
⒈按所有人對於無權占有或侵奪其所有物者，得請求返還之。對
  於妨害其所有權者，得請求除去之。有妨害其所有權之虞者，
  得請求防止之，民法第767條第1項定有明文。承前所述，本件
  上訴人所有系爭地上物既占有被上訴人所有之系爭土地，而上
  訴人復未能舉證證明其有正當之占有權源，則被上訴人依前揭
  規定，請求上訴人應將系爭地上物拆除，並將占有之系爭土地
  返還被上訴人，洵屬有據。
⒉雖上訴人抗辯：被上訴人請求拆除系爭地上物，所得利益甚少
  ，影響上訴人權益甚大，違反民法第148條第1項之規定，顯係
  權利濫用，自不應准許云云，惟按民法第148條規定，行使權
  利不得以損害他人為主要目的。而權利之行使，是否以損害他
  人為主要目的，應就權利人因權利行使所能取得之利益，與他
  人及國家社會因其權利行使所受之損失，比較衡量以定之。倘
  其權利之行使，自己所得利益極少而他人及國家社會所受之損
  失甚大者，非不得視為以損害他人為主要目的；民法第148條
  第1項所稱權利之行使，不得以損害他人為主要目的者，係指
  行使權利，專以損害他人為目的之情形而言，若為自己之利益
  而行使，縱於他人之利益不無損害，然既非以損害他人為主要
  目的，即無該條項規定之適用(最高法院71年台上字第737號判
  例、79年度台上字第2768號判決意旨參照)。查系爭建物逾越
  地界致生系爭地上物占用系爭土地之結果，係因000號土地所
  有人擴建系爭建物之故意所致，已如前述，則被上訴人請求受
  讓系爭建物及000號土地所有權之上訴人拆除系爭地上物返還
  占有之系爭土地，自難認被上訴人行使權利，係專以損害上訴
  人為目的，且上訴人亦未能舉證證明被上訴人請求拆除系爭地
  上物，有其所得利益極少而上訴人所受之損失甚大之情事，上
  訴人抗辯被上訴人係權利濫用云云，洵不足採。
㈢被上訴人依民法第179條之規定，請求上訴人就占有系爭土地，
  給付相當於租金之不當得利，為有理由： 　
⒈按無權占有他人土地，可能獲得相當於租金之利益，為社會通
  常之觀念。其依不當得利之法則請求返還不當得利，以無法律
  上之原因而受利益，致他人受有損害為其要件，自得以對方所
  受之利益為度，做為請求返還之範圍（最高法院61年度台上字
  第1695號判例參照）。本件上訴人無權占有系爭土地，被上訴
  人主張上訴人受有相當於租金之利益致其受有損害，其得依不
  當得利之規定，請求上訴人返還相當於租金之利益，自屬有據
  。
⒉次按城市地方房屋之租金，以不超過土地及其建築物申報總價
  年息百分之十為限，土地法第97條第1項定有明文。上開規定
  依土地法第105條之規定，於租用基地建築房屋準用之。所謂
  土地之總價額，係指法定地價而言，土地所有權人依土地法所
  申報之地價為法定地價，土地法施行法第25條、土地法第148
  條分別定有明文，而舉辦規定地價或重新規定地價時，土地所
  有權人未於公告期間申報地價者，以公告地價百分之八十為其
  申報地價，平均地權條例第16條前段亦規定明確。又基地租金
  之數額，除以基地申報地價為基礎外，尚須斟酌基地之位置，
  工商業繁榮之程度，承租人利用基地之經濟價值及所受利益等
  項，並與鄰地租金相比較，以為決定，並非必達申報總地價年
  息10%最高額（最高法院68年度台上字第3071號判例參照）。
  經查：
⑴上訴人於88年11月15日受讓系爭建物，有建物登記謄本可參（
  見原審壢簡字卷第23頁）。則被上訴人請求上訴人應自起訴時
  （107年11月30日）回溯5年之日即102年12月1日起，至返還系
  爭土地之日止，按月給付不當得利，即屬有據。
⑵系爭土地鄰近桃園市○○區○○路，附近有超商、藥局、美髮店及
  機車行，生活、交通機能良好，上訴人占用系爭土地作為經營
  生鮮超市營業之用等情，已據原審勘驗屬實，有勘驗筆錄在卷
  可憑（見原審壢簡字卷第47頁）。本院參酌系爭土地所在環境
  、生活機能、交通狀況、工商繁榮程度及上訴人利用系爭土地
  之經濟價值與所受利益等一切情狀，認上訴人所受相當於租金
  之利益應以系爭土地申報總價額年息10%計算為適當。
⑶系爭土地之申報地價，自102年1月起為每平方公尺3,120元，自
  107年1月起為每平方公尺4,240元，亦如前述。
⑷從而，被上訴人請求上訴人自102年12月1日起至返還系爭土地
  之日止，應給付如附表合計欄所示之不當得利（計算式詳如附
   表所示，元以下四捨五入），即屬有據，應予准許。
綜上所述，被上訴人依民法第767條第1項、第179條之規定，請
  求㈠上訴人將系爭地上物拆除，並將占用之系爭土地騰空返還
  予被上訴人，㈡上訴人應給付如附表合計欄所示之不當得利，
  為有理由，應予准許。原審為上訴人敗訴之判決，核無違誤，
  上訴意旨指摘原判決不當，求予廢棄，為無理由，應駁回其上
  訴。
本件事證已臻明確，兩造其餘攻擊防禦方法及未經援用之證據
  ，經審酌後核與判決結果不生影響，爰不一一論述，附此敘明
  。
據上論結，本件上訴為無理由，依民事訴訟法第449條第1項、
  第78條，判決如主文。
中　　華　　民　　國　　109 　年　　4 　　月　　28　　日
                  民事第十五庭  
                        審判長法  官  方彬彬
                              法  官  李慈惠
                              法  官  謝永昌
正本係照原本作成。
不得上訴。
中　　華　　民　　國　　109 　年　　4 　　月　　28　　日
　　　　　　　　　　　　　    書記官  王增華

附表：
編號    占用系爭土地之期間          每平方公尺申報地價  占用面積 （平方公尺） 年息    不當得利數額            備註                                  1          102年12月1日至 104年12月31日（共計2年31日） 3,120元 22.44 10% 1萬4,597元                                  計算式：3,120 ×22.44 ×10%×（2＋31/365）                                    2        105年1月1日至  106年12月31日（共計2年） 4,320元 22.44 10% 1萬9,388元                        計算式：4,320 ×22.44 ×10%×2                              3          107年1月1日至108年6月25日（共計1年176日）      4,240元 22.44 10% 1萬4,102元                                  計算式：4,240 ×22.44 ×10%×（1＋176/365）                                4 自108年6月26日起至返還系爭土地之日止 4,240元 22.44 10% 每月793元 計算式：4,240 ×22.44 ×10%×1/12        合計     一、上訴人應給付被上訴人4萬8,061元（未逾編號1至3所示合計之4萬8,087元），及其中4萬2,665元自起訴狀繕本送達翌日即107年12月12日（見原審壢簡卷第25、26頁）起，其餘5,396元自民事變更訴之聲明狀繕本送達翌日即108年7月6日（見原審訴字卷第35頁）起，均至清償日止，按週年利率5%計算之利息。 二、上訴人應給付被上訴人編號4所示之金額，即自108年6月26日起至返還系爭土地之日止，按月給付793元。